臺灣高等法院民事判決
上　訴　人　威元科技有限公司
法定代理人　丙○○
訴訟代理人　徐揆智律師
　　　　　　林幸慧律師
被　上訴人　卯○○
訴訟代理人　朱昭勳律師
複　代理人　甲○○
被　上訴人　丑○○○
　　　　　　未○○
　　　　　　癸○○
　　　　　　丁○○
　　　　　　戊○○
　　　　　　庚○○
　　　　　　　　　　　　號
　　　　　　乙○○
　　　　　　　　　　　　14號
　　　　　　子○○
　　　　　　寅○○
　　　　　　　　　　　　2樓
　　　　　　辛○○
　　　　　　壬○○
　　　　　　　　　　　　巷22之1號
　　　　　　巳○○
　　　　　　　　　　　　號
　　　　　　午○○
　　　　　　辰○○
　　　　　　　　　　　　27號
　　　　　　己○○
　　　　　　　　　　　　號
上列當事人間確認優先購買權存在事件，上訴人對於中華民國95
年8月9日臺灣新竹地方法院94年度重訴字第61號第一審判決提起
上訴，並為訴之追加，本院於96年5月29日言詞辯論終結 ，判決
如下：
    主      文
上訴及追加之訴均駁回。
第二審及追加之訴訴訟費用由上訴人負擔。
    事實及理由
壹、程序方面：
一、被上訴人丑○○○、未○○、癸○○、丁○○、戊○○、庚
    ○○、乙○○、子○○、寅○○、辛○○、壬○○、巳○○
    午○○、辰○○、己○○經合法通知，均未於言詞辯論期日
    到場，核無民事訴訟法第386條各款所列情形 ，爰依上訴人
    之聲請，由其一造辯論而為判決。
二、按當事人於第二審不得提出新攻擊或防禦方法。但如係對於
    在第一審已提出之攻擊或防禦方法為補充者，則不在此限，
    此觀民事訴訟法第447條第1項第3款規定甚明 。查上訴人於
    本院主張：被上訴人卯○○於民國94年4 月16日以竹北郵局
    第154號存證信函 (下稱系爭154號存證信函) 通知上訴人，
    請上訴人於函到10日表示是否願以同一條件優先承購。此項
    通知函送達地址及收件人雖分別記載 「新埔鎮○○路○段73
    號」、「威元科技有限公司」，惟並未向信封上之地址送達
    ，而是送達至「文德路3段18號」 ，由訴外人李燈霖 (下稱
    李燈霖)收受，收件日為94年4月18日。而訴外人李燈霖並非
    上訴人之負責人、股東或受僱人，且與上訴人非在同一住居
    所，則上開函文向李燈霖送達，並不生送達之效力，李燈霖
    於上訴人法定代理人丙○○於94年4 月27日回國之次日即94
    年4月28日才將上開函文交給上訴人法定代理人丙○○ ，此
    時才發生送達之效力，自94年4月29日起算10日，算至94年5
    月8日才發生期滿之問題等語 ，核係對於在原審所提出之攻
    擊或防禦方法所為之補充，即原對於坐落新竹縣新埔鎮○○
    段840地號、地目建、面積384.15㎡土地 (下稱系爭土地)為
    訴外人李陳英蘭 (下稱李陳英蘭) 與被上訴人所共有，李陳
    英蘭並將其應有部分1/6之土地信託登記在上訴人名下 ，且
    已辦畢信託登記在案，嗣被上訴人於94年4 月12日共同委託
    共有人之一即被上訴人卯○○，將其等所共有之系爭土地以
    新臺幣 (下同) 697 萬2300元之價格出售與訴外人謝正益，
    而被上訴人卯○○並於94年4月16日以系爭154號存證信函通
    知上訴人業將其等共有之系爭土地出售乙事，並請上訴人於
    函到10日內表示是否願以同一條件優先承購，上訴人於收受
    前開函文後，隨即以土地受信託人及受委任人身分於94年4
    月28日以新埔郵局第122號存證信函 (下稱系爭122號存證信
    函) 向被上訴人為願依同一條件優先承購之意思表示所為之
    補充，應認上訴人提出之上開主張為適法，合先敘明。
三、次按在第二審為訴之變更或追加，非經他造同意，不得為之
    ；但民事訴訟法第255條第1項第2款至第6款情形，不在此限
    。又請求之基礎事實同一者，縱於訴狀送達後，原告仍得將
    原訴變更或追加他訴，無須得被告同意，此觀民事訴訟法第
    446條第1項、第255條第1項第2款規定自明 。是原告於第二
    審為訴之追加，苟其請求之基礎事實同一者，即非法所不許
    。查上訴人原法院係聲明請求：「確認上訴人對系爭土地，
    就被上訴人各人之應有部分 (按被上訴人各人就系爭土地之
    應有部分詳如附表所示) 有優先購買權存在」，嗣於本院審
    理時，追加聲明請求：「被上訴人應就其等所有之系爭土地
    應有部分，與上訴人訂立土地買賣契約，於收受價金581萬0
    250元之同時 ，將前開土地辦理所有權移轉登記，並點交土
    地給上訴人」，核屬請求之基礎事實同一，揆諸前揭說明，
    於法並無不合，應予准許。
四、按確認法律關係之訴，非原告有即受確認判決之法律上利益
    者，不得提起之；確認證書真偽或為法律關係基礎事實存否
    之訴，亦同，民事訴訟法第247條第1項定有明文。所謂即受
    確認判決之法律上利益，係指因法律關係之存否不明確，致
    原告在私法上地位受有侵害之危險，而此危險得以對被告之
    確認判決除去者而言（最高法院52年台上字第1922號著有判
    例可資參照）。本件上訴人起訴主張系爭土地為李陳英蘭與
    被上訴人所共有，李陳英蘭並將其應有部分1/6 之土地信託
    登記在上訴人名下，且已辦畢信託登記在案，嗣被上訴人委
    託共有人之一即被上訴人卯○○將系爭土地出售與訴外人謝
    正益，而被上訴人卯○○並於94年4月16日以系爭154號存證
    信函通知上訴人業將系爭土地出售乙事，並請上訴人於函到
    10日內表示是否願以同一條件優先承購，上訴人於收受前開
    函文後，隨即於94年4月28日以系爭122號存證信函向被上訴
    人為願依同一條件優先承購之意思表示，是上訴人既已依法
    行使優先承購權，爰訴請確認其就系爭土地有優先承購權存
    在，因此已為被上訴人所否認，並辯稱系爭土地為被上訴人
    與李陳英蘭所共有，上訴人僅為李陳英蘭之信託土地之受託
    人，並非真正之所有權人，則上訴人並不得行使優先承購權
    ，是兩造爭執者，乃上訴人就系爭土地是否有優先承購權存
    在，如上訴人不訴請確認，則上訴人就系爭土地是否有優先
    承購之權利，即無法明確，並致上訴人私法上之地位有受侵
    害之危險，則上訴人自有提起確認之訴之法律上利益。從而
    ，上訴人提起本件確認之訴以排除此項危險，核與上開法條
    之規定並無不合，合先敘明。
貳、實體方面：
一、上訴人主張：系爭土地為李陳英蘭與被上訴人所共有，李陳
    英蘭並將其應有部分1/6之土地信託登記在伊名下 ，且已辦
    畢信託登記在案，嗣被上訴人於94年4 月12日共同委託共有
    人之一即被上訴人卯○○ ，將其等所共有之系爭土地以697
    萬2300元之價格出售與訴外人謝正益，而被上訴人卯○○並
    於94年4月16日以系爭154號存證信函通知伊業將其等共有之
    系爭土地出售乙事，並請伊於函到10日內表示是否願以同一
    條件優先承購，系爭154 號存證信函由李燈霖收受送達後，
    李燈霖於94年4 月28日才將該函交給上訴人法定代理人丙○
    ○，伊則隨即以土地受信託人及受委任人身分於94年4 月28
    日以系爭122 號存證信函向被上訴人為願依同一條件優先承
    購之意思表示，系爭122號存證信函於同年月29 日已送達被
    上訴人共同委託人即被上訴人卯○○處所，縱被上訴人卯○
    ○無故拒收系爭122號存證信函，依法仍生送達效力 ，故兩
    造間就系爭土地業已成立買賣契約，詎被上訴人卻否認上訴
    人有優先承購權存在，並否認兩造間就系爭土地已成立買賣
    契約，致伊權利陷於不安之地位，有提起確認之訴，除去不
    安之必要等語，爰依土地法第104條第1項、第34條之1第4項
    之規定，求為命確認伊對系爭土地，就被上訴人各人之應有
    部分有優先購買權存在之判決 (原審判決駁回上訴人之請求
    ，上訴人不服，提起上訴) ，並為訴之追加，且聲明：(一)原
    判決廢棄。(二)確認上訴人對被上訴人所有系爭土地之應有部
    分，與訴外人謝正益於94年4 月12日所訂不動產買賣契約書
    ，買賣價金697萬2300元之同一條件 ，有優先承買權存在。
    (三)被上訴人應就其等所有之系爭土地應有部分，與上訴人訂
    立土地買賣契約，於收受價金581萬0250元之同時 ，將前開
    土地辦理所有權移轉登記，並點交土地給上訴人。(四)第一、
    二審訴訟費用均由被上訴人負擔。
二、被上訴人卯○○則以：上訴人僅係李陳英蘭信託土地之受託
    人，且依其等信託契約之約定，並無行使本件優先承購權之
    權限。上訴人收受系爭154號存證信函後，雖於94年4月28日
    以系爭122號存證信函回函表示願依同樣條件優先承購 ，惟
    已逾期，且李陳英蘭並未於限期內表示願依同樣條件優先承
    購，其優先承購權應視為放棄等語，資為抗辯。並聲明：上
    訴及追加之訴均駁回。
    被上訴人丑○○○、未○○、癸○○、丁○○、戊○○、庚
    ○○、乙○○、子○○、寅○○、辛○○、壬○○、巳○○
    、午○○、辰○○、己○○則未於言詞辯論期日到場，亦未
    提出書狀為何聲明或陳述。
三、兩造不爭執之事實：
  (一)系爭土地為被上訴人與李陳英蘭所共有，李陳英蘭於92年11
    月4日將其所有系爭土地應有部分1/6所有權，及坐落新竹縣
    新埔鎮○○段839號土地所有權全部，暨同段876地號應有部
    分1/6 之土地均信託登記於上訴人名下，信託期間約定自92
    年11月4日起至112年11月4日止共計20年 ，信託目的則約定
    為管理處分（出售）信託土地所有權，信託財產之管理或處
    分方法並約定為受託人依約管理處分（出售）信託物所有權
    ，受益人約定為訴外人丙○○，信託關係消滅時，信託財產
    之歸屬人為訴外人丙○○，雙方並辦畢信託登記在案，而李
    陳英蘭已於94年6月19日死亡之事實 ，有土地登記謄本及李
    陳英蘭除戶之戶籍謄本等件附卷可稽 (見原審卷(一)第8 至12
    頁、第160頁)，並經原法院依職權向新竹縣竹北地政事務所
    調取李陳英蘭就其所有系爭土地辦理信託登記之資料，亦有
    新竹縣竹北地政事務所於94年6月23日以北地所登明字第094
    0003572號函檢附之資料在卷可憑 (見原審卷(一)第109至125
    頁)。
  (二)被上訴人於94年4 月12日共同委託共有人之一即被上訴人卯
    ○○，將其等共有之系爭土地以697萬2300 元之價格出售與
    訴外人謝正益，雙方並訂有不動產買賣契約書，嗣被上訴人
    之共同受託人即被上訴人卯○○於94年4月16日以系爭154號
    存證信函檢附前開不動產買賣契約書通知上訴人應於10日內
    為是否依同樣條件優先購買之意思表示，並將副本通知李陳
    英蘭。訴外人李燈霖於94年4 月18日代上訴人收受送達系爭
    154號存證信函後，於同年4 月28日將系爭154號存證信函交
    予上訴人之法定代理人丙○○，上訴人則於當日 (94年4 月
    28日)以系爭122號存證信函向被上訴人共同受託人即被上訴
    人卯○○為願以同一條件優先購買之意思表示。系爭122 號
    存證信函於94年4月29日送達被上訴人卯○○處所 ，惟經被
    上訴人卯○○拒收，嗣於94年5月3日經郵政機關再次投遞，
    仍經被上訴人卯○○拒收，迄於94年5月6日始經郵政機關妥
    投，而經由被上訴人卯○○收受等情，有郵局存證信函、不
    動產買賣契約書、傳真查詢國內各類掛號郵件查單等件附卷
    可稽 (見原審卷(一)第13至20頁)。
  (三)李燈霖並非上訴人之負責人，且其住所為「新竹縣新埔鎮○
    ○路○段18號」 ，與上訴人營業所不同址，有戶籍謄本、上
    訴人公司設立登記事項卡附卷可稽 (見本院卷第54頁、第56
    至58頁)。
四、按受託人在信託關係成立後，即成為信託財產的名義上所有
    權人，而在實質上享有信託財產的管理權，並負有依信託目
    的管理信託財產之義務與責任。受託人基於其係信託財產管
    理機關的地位，對信託財產具有管理處分權，且依私法自治
    原理，信託當事人得於不違反公序良俗或強行禁止規定的條
    件下，自由約定管理處分權的內容。一般而言，受託人的管
    理處分權，如信託當事人未另有約定，應從寬解釋，舉凡有
    關信託財產的法律行為、事實行為、訴訟行為或取得權利負
    擔義務之行為，均包括在內。具體而言，例如權利取得行為
    或債務負擔行為；為保護信託財產所從事的訴訟上或訴訟外
    行為；對於信託財產的保存行為、利用行為或改良行為等，
    均應解釋為屬於管理處分權的範圍。本件被上訴人雖辯稱上
    訴人僅是李陳英蘭信託土地之受託人，並無行使優先承購權
    之權限云云，惟此為上訴人所否認，經查李陳英蘭與上訴人
    於92年11月4日簽訂信託契約，將其所有系爭土地應有部分6
    分之1 之所有權信託登記與上訴人，雙方並辦畢信託登記在
    案之情，已如前述，則上訴人即成為信託財產的名義上所有
    權人，而在實質上享有信託財產的管理權，並負有依信託目
    的管理信託財產之義務與責任。且查，信託之受託人基於其
    係信託財產管理機關之地位，對信託財產原即具有管理處分
    權，而觀之其等所約定關於信託財產之管理或處分方法為「
    受託人依約管理處分 (出售) 信託物所有權」，此有新竹縣
    竹北地政事務所於94年6月23日以北地所登明字第094000357
    2 號函覆李陳英蘭與上訴人間辦理信託登記之資料 (原審卷
    (二)第83頁) 在卷可稽，是依其等之前開約定足悉，其等間就
    受託人基於信託契約之管理處分權，並無特別之約定，揆諸
    前開說明，舉凡有關信託財產的法律行為、事實行為、訴訟
    行為或取得權利負擔義務之行為，均屬本件受託人之所得管
    理處分之權限範圍，是以，本件優先承購權既屬取得權利負
    擔義務之行為，此自屬受託人之上訴人所得管理處分之權限
    ，則上訴人於收受被上訴人共同受託人即被上訴人卯○○通
    知是否行使優先承購權之函文後，以其名義函覆願依同樣條
    件行使優先承購權，於法尚無不合，則上訴人此部分主張堪
    可採信，被上訴人前開所辯尚非足採。
五、次按土地法第34條之1第4項固規定：共有人出賣其應有部分
    時，他共有人得以同一價格共同或單獨承購。如優先購買權
    人知有共有人出賣其應有部分之事實而不儘速表示願意承買
    ，其優先購買權，依本院所持之見解，固僅有債權之效力，
    惟共有人與原承買人間所訂買賣契約，究係處於不確定之狀
    態。故本條所定之優先購買權，仍宜參照土地法第104條第2
    項之規定，解為於接到出賣通知後10日內不表示者，視為放
    棄 (參照內政部75年8月19日頒布「土地法第34條之1執行要
    點」十之(二)) ，此有最高法院80年度臺上字第2198號判決意
    旨可資參照。又土地法並未準用民事訴訟法關於送達之規定
    ，就意思表示之通知自應回歸民法第95條之規定：「非對話
    而為意思表示者，其意思表示，以通知達到相對人時，發生
    效力。」，所謂達到，係僅使相對人已居可瞭解之地位即為
    已足，並非須使相對人取得占有，故通知以送達於相對人之
    居住所或營業所者，即為達到，不必交付相對人本人或其代
    理人，亦不問相對人閱讀與否，該通知即可發生為意思表示
    之效力。經查被上訴人於94年4 月16日共同委託共有人之一
    即被上訴人卯○○以竹北郵局第154號存證信函  (原審卷(一)
    第13頁) 檢附其等與訴外人謝正益所簽訂之前開不動產買賣
    契約書 (同上卷第15頁至第18頁) ，通知上訴人應於10日內
    為是否依同樣條件優先承購系爭土地之意思表示，嗣上訴人
    之法定代理人丙○○之父李燈霖於94年4 月18日收受上開存
    證信函 (原審卷(一)第19頁)，上訴人則於94年4月28日以新埔
    郵局第122號存證信函 (同上卷第20頁)向被上訴人共同受託
    人即被上訴人卯○○願以同一條件優先承買之意思表示，而
    上開函件於94年4月29日始送達被上訴人卯○○ ，惟經被上
    訴人卯○○拒收，迄於94年5月3日再次投遞，仍為被上訴人
    卯○○所拒收，卒於94年5月6日始經郵政機關投妥 (同上卷
    第96頁)，此有上述存證信函、收件回執在卷可考 ，並為兩
    造所不爭執，信屬實在。本件上訴人雖主張被上訴人卯○○
    上開存證信函送達上訴人地址為「新埔鎮○○路○ 段73號」
    ，收受該信函者為訴外人李燈霖，其住址為「文德路3 段18
    號」，因李燈霖並非上訴人公司之負責人，亦非上訴人公司
    股東或受僱人，與上訴人公司並非同一住居所，因而向李燈
    霖送達，不生送達效力云云。惟查上訴人於原審起訴時即已
    具狀陳稱：「……原告（即上訴人） 於94年4月18日收受該
    存證信函……」 (原審卷(一)第6頁)，嗣亦具狀說明：「94年
    4月18日原告 (即上訴人)代理人家屬收受前項存證信函…」
    （原審卷(二)第5頁）；另亦具狀謂：「……故原告在4月18日
    收到被告 (即被上訴人卯○○)存證信函後，在同年月28 日
    以限時雙掛號寄優先承購意思表示……」 (同上卷第25頁)
    ，由此可見上訴人確有委由上訴人法定代理人之家屬李燈霖
    代為收受上開存證信函之權，李燈霖收受上開存證信函自對
    上訴人發生送達效力。又被上訴人之共同受託人即被上訴人
    卯○○縱於94年4月29日無故拒收 ，依法仍生送達之效力，
    上訴人係於94年4月18日收受上開出賣通知，則其遲至94年4
    月28日始表示願依同一條件優先承購 ，並於94年4月29日始
    送達被上訴人卯○○而生意思表示到達之效力，顯逾10日期
    限，揆諸上開說明，其既未於收到上開行使優先承購權通知
    10日內，為願依同樣條件優先承購系爭土地之意思表示，核
    屬就系爭土地之優先承購權視為放棄，本件上訴人主張其於
    通知期限內為行使優先承購權之意思表示，洵屬無據，自非
    可採，從而上訴人請求確認上訴人對被上訴人所有系爭土地
    之應有部分，與外人謝正益於94年4 月12日所訂不動產買賣
    契約書，買賣價金697萬2300元之同一條件 ，有優先承買權
    存在，尚非有理，不應准許，其確認之訴既經駁回，則其本
    於系爭優先承買權訴請被上訴人應就其等所有之系爭土地應
    有部分，與上訴人訂立土地買賣契約，於收受價金581萬025
    0元之同時，將前開土地辦理所有權移轉登記 ，並點交土地
    給上訴人，亦非有理，不應准許。
六、綜上所述，上訴人依土地法第104條第1項、第34條之1第4項
    之規定，訴請確認上訴人對被上訴人所有系爭土地之應有部
    分，與訴外人謝正益於94年4 月12日所訂不動產買賣契約書
    ，買賣價金697萬2300元之同一條件 ，有優先承買權存在。
    並據以追加訴請被上訴人應就其等所有之系爭土地應有部分
    ，與上訴人訂立土地買賣契約，於收受價金581萬0250元之
    同時，將前開土地辦理所有權移轉登記，並點交土地給上訴
    人，均為無理由，不應准許。原審為上訴人敗訴之判決，核
    無不合，上訴意旨，指摘原判決不當，求予廢棄改判，為無
    理由，應予駁回。追加之訴亦無理由，應併予駁回。
七、本件事證已臻明確，兩造其餘攻擊防禦方法，及未經援用之
    證據，經斟酌後認為均不足以影響本判決結果，爰不逐一論
    述，附此敘明。
八、據上論結，本件上訴及追加之訴均為無理由，依民事訴訟法
    第463條、第385條第1項前段、第449條第1項、第78條，判
    決如主文。
中　　華　　民　　國　　96　　年　　6 　　月　　12　　日
                    民事第13庭
                        審判長法　官  黃嘉烈
  　　　　　　　　　　　　　　法　官  高鳳仙
  　　　　　　　　　　　　　　法　官  許文章
正本係照原本作成。
如不服本判決，應於收受送達後20日內向本院提出上訴書狀，其
未表明上訴理由者，應於提出上訴後20日內向本院補提理由書狀
（均須按他造當事人之人數附繕本）上訴時應提出委任律師或具
有律師資格之人之委任狀；委任有律師資格者，另應附具律師資
格證書及釋明委任人與受任人有民事訴訟法第466條之1第1項但
書或第2項（詳附註）所定關係之釋明文書影本。
中　　華　　民　　國　　96　　年　　6 　　月　　14　　日
  　　　　　　　　　　　　　　書記官  陳明俐
附註：
民事訴訟法第466條之1（第1項、第2項）：
對於第二審判決上訴，上訴人應委任律師為訴訟代理人。但上訴
人或其他法定代理人具有律師資格者，不在此限。
上訴人之配偶、三親等內之血親、二親等內之姻親，或上訴人為
法人、中央或地方機關時，其所屬專任人員具有律師資格並經法
院認為適當者，亦得為第三審訴訟代理人。
